臺灣臺北地方法院刑事判決
111年度審簡上字第35號
上  訴  人  臺灣臺北地方檢察署檢察官
被      告  唐霽鐸



上列上訴人因被告詐欺案件，不服本院中華民國110年12月13日
所為110年度審簡字第1900號第一審簡易判決（起訴案號：110年
度偵字第13904號），提起上訴，本院管轄之第二審合議庭判決
如下：
    主  文
原判決撤銷。
唐霽鐸共同犯詐欺取財罪，處有期徒刑參月，如易科罰金，以新
臺幣壹仟元折算壹日；又共同犯詐欺取財未遂罪，處有期徒刑貳
月，如易科罰金，以新臺幣壹仟元折算壹日。應執行有期徒刑肆
月，如易科罰金，以新臺幣壹仟元折算壹日。緩刑貳年，緩刑期
間付保護管束，並應於本判決確定後陸個月內，向公庫支付新臺
幣拾萬元及完成法治教育課程貳場次。
扣案之VIVO行動電話壹具（含透明手機套1個，IMEI：000000000
000000）沒收。未扣案之犯罪所得新臺幣壹仟元沒收，於全部或
一部不能沒收或不宜執行沒收時，追徵其價額。
    事  實
一、唐霽鐸與真實姓名年籍不詳LINE暱稱「葬心」之詐欺集團成
    年成員（無證據證明唐霽鐸主觀上認知尚有其他共犯），為
    獲取金融機構帳戶供詐欺集團為財產犯罪之用，竟共同意圖
    為自己不法之所有，基於詐欺取財之犯意聯絡，分別為下列
    行為：
(一)先由前開詐欺集團不詳成員於民國110年1月16日前某日，在
    社群網站「臉書」刊登家庭代工訊息，並於110年1月16日上
    午某時許，以LINE通訊軟體向有工作需求之林若瑄佯稱：為
    確保林若瑄能將代工貨物寄回公司及發放薪資補助之用，需
    提供金融機構帳戶提款卡作為擔保，使林若瑄陷於錯誤，於
    同日下午2時6分許，在統一超商淡江門市（址設新北市○○區
    ○○路000號）將其所持有之中華郵政股份有限公司帳戶（帳
    號詳卷，下稱郵局帳戶）、台北富邦銀行帳戶（帳號詳卷 
    ）之提款卡共2張（均含密碼），以交貨便之方式，寄送至
    統一超商古亭門市（址設臺北市○○區○○路0段000號）。嗣唐
    霽鐸於收受「葬心」所給付之新臺幣（下同）1,000元報酬
    後，於110年1月19日上午7時46分許前往領取裝有前開提款
    卡之包裹時，旋為警方查獲並扣得前開提款卡2張及與詐欺
    集團聯繫用之行動電話1具，始悉上情。
(二)再由該詐欺集團不詳成員，以相同之方式，於110年1月16日
    中午某時許，以LINE通訊軟體要求有工作需求之蔡雅容提供
    金融機構帳戶提款卡供擔保，使蔡雅容陷於錯誤，於同日下
    午1時許，在統一超商武慶門市（高雄市○○區○○○路00號 ）
    將其所持有之華南銀行帳戶（帳號詳卷）提款卡（含密碼 
    ）以交貨便之方式，寄送至統一超商泉州門市（臺北市○○區
    ○○路0段000號）。嗣因唐霽鐸已於110年1月19日上午7時46
    分許為警查獲，於同日下午3時許，帶同警方前往領取裝有
    前開提款卡之包裹而未遂。
二、案經林若瑄、蔡雅容訴由臺北市政府警察局中正第二分局報
    告臺灣臺北地方檢察署檢察官偵查起訴。
　　理  由
一、證據能力
(一)被告以外之人於審判外之陳述，雖不符前4條（刑事訴訟法
　  第159條之1至第159條之4）之規定，而經當事人於審判程序
　　同意作為證據，法院審酌該言詞陳述或書面陳述作成時之情
　　況，認為適當者，亦得為證據。當事人、代理人或辯護人於
　　法院調查證據時，知有第159條第1項不得為證據之情形，而
　　未於言詞辯論終結前聲明異議者，視為有前項之同意，刑事
　　訴訟法第159條之5定有明文。本案以下所引用之供述證據，
　　檢察官及被告唐霽鐸於原審對證據能力表示沒有意見，且迄
    言詞辯論終結均未就證據能力部分聲明異議，本院審酌該等
    證據方法於製作時尚無違法或不當情事，且客觀上亦無不可
    信之情況，堪認為適當，依上開規定，均有證據能力。
(二)另本案其餘下列所引用之非供述證據，均與本案事實具有自
　　然關聯性，且核屬書證性質，又查無事證足認有違背法定程
　　序或經偽造、變造所取得等證據排除之情事，復均經依刑事
　　訴訟法第165條踐行書證之調查程序，檢察官、被告對此部
　　分之證據能力亦均不爭執，堪認有證據能力。
二、前揭事實，業據被告於原審準備程序及本院第二審準備程序
    、審理時坦承不諱（見本院審易卷第59頁、審簡上卷第34、
    57頁），核與證人即告訴人林若瑄、蔡雅容於警詢（見偵卷
    第35至40頁、第49至53頁）；證人蔡慶祥、黃天賜於偵查中
    （見偵卷第169至171頁、第189至191頁）之證述情節大致相
    符，並有告訴人林若瑄所提LINE對話截圖1份 、臺北市政府
    警察局中正第二分局自願受搜索同意書1紙、自願受搜索、
    扣押同意書1紙、搜索扣押筆錄暨扣押物品目錄表（含收據
    ）2份、被告與詐欺集團間之LINE對話截圖暨採證照片1份及
    扣押物品照片1份等在卷可稽（見偵卷第41至46頁、第55至7
    3頁、第75至85頁、第209至219頁），足認被告上開任意性
    自白核與事實相符，堪予採信。從而，本件事證明確，被告
    犯行堪以認定，應依法論科。
三、論罪
(一)查事實欄一(二)部分，係被告帶同警方至超商領取被害人蔡
    雅容帳戶之包裹，並交由警方查扣，故該帳戶金融卡未曾由
    詐騙集團成員取得，猶未處於詐欺集團管領下，此部分犯行
    應屬未遂，惟此僅涉及既未遂之認定，尚無庸變更起訴法條
    。是核被告如事實欄一(一)所為，係犯刑法第339條第1項之
    詐欺取財罪；如事實欄一(二)所為，則係犯刑法第339條第3
    項、第1項之詐欺取財未遂罪。公訴意旨雖認被告所為，係
    犯刑法第339條之4第1項第2款之三人以上共同犯詐欺取財罪
    ，惟觀諸卷內資料，尚難認被告有三人以上共同犯詐欺取財
    之犯行，是核被告所為與刑法第339條之4第1項第2款之加重
    詐欺罪構成要件有間，應僅成立同法第339條第1項之詐欺取
    財罪，公訴意旨認被告係涉犯刑法第339條之4第1項第2款之
    三人以上共同犯詐欺取財罪嫌，容有未洽，惟因二者基本社
    會事實同一，且經本院當庭諭知被告可能涉犯前開罪名(見
    本院審簡上卷第56頁)，已無礙被告防禦權之行使，爰依刑
    事訴訟法第300條之規定變更起訴法條。
(二)被告與「葬心」間，就上開犯行均有犯意聯絡及行為分擔，
    應論以共同正犯。被告所犯上開2罪間，犯意各別，行為互
    異，應予分論併罰。
(三)又事實欄一(二)部分被告雖已著手於詐欺之行為，惟未生既
    遂之結果，此部分犯罪尚屬未遂，爰依刑法第25條第2項之
    規定，按既遂犯之刑度減輕其刑。
四、撤銷改判之理由及量刑
(一)檢察官上訴意旨略以：原判決宣告被告唐霽鐸緩刑2年，主
    文欄記載之緩刑條件為：「緩刑期間付保護管束，並應於本
    判決確定後陸個月內，向公庫支付新臺幣『陸萬元』及完成法
    治教育課程貳場次」，理由欄卻記載：「審酌被告犯罪情節
    及生活狀況等情形，併諭知被告應於判決確定後6個月內，
    向公庫支付『10萬元』」等語，其主文與理由之記載顯有矛盾
    ，是其判決違背法令至為灼然等語。
(二)原審經審理結果，認被告犯罪事證明確，予以論罪科刑，固
    非無見。惟查，原審宣告主文及理由欄記載之緩刑條件確有
    上訴意旨所指矛盾之處，是原審法院此部分判決即有違誤，
    是檢察官上訴為有理由。又按詐欺取財罪及詐欺得利罪，前
    者之行為客體係指財物，後者則指取得債權、免除債務、延
    期履行債務或提供勞務等財物以外之財產上不法利益（最高
    法院86年度台上字第3534號判決意旨參照），故倘所詐得者
    係現實之財物，則應屬詐欺取財罪之範疇。查本案告訴人林
    若瑄、蔡雅容因誤信詐欺集團之說詞，進而交付前開事實欄
    各帳戶之提款卡，是被告與本案詐欺集團成員所詐得即屬實
    體財物，嗣被告及所屬詐欺集團獲得使用帳戶之利益，僅係
    被告及所屬詐欺集團另行處分財物之行為，其等並非自始取
    得財物以外之財產上不法利益，即非屬詐欺得利之行為，原
    審認此部分該當刑法第339條第2項之詐欺得利罪，其論斷亦
    有未洽。是原判決既有前揭可議之處，自屬無可維持，應由
    本院予以撤銷改判。
(三)爰以行為人之責任為基礎，審酌被告貪圖一己私利，於本案
    中擔任領取遞送裝有詐欺所得財物包裹工作，不僅漠視他人
    財產權，使欺罔斂財之歪風更加氾濫，破壞社會交易秩序及
    人際間信賴關係，應予非難；惟念其犯後坦承犯行，態度尚
    可，而告訴人2人未對被告求償，兼衡被告之素行、犯罪之
    動機、目的、手段、所生損害，暨其智識程度、職業收入、
    需扶養母親之家庭經濟狀況等一切情狀，分別量處如主文第
    2項所示之刑及定其應執行之刑，並均諭知易科罰金之折算
    標準。
(四)查被告前因故意犯罪受有期徒刑以上刑之宣告，執行完畢後
     ，5年以內未曾因故意犯罪受有期徒刑以上刑之宣告，此有
    臺灣高等法院被告前案紀錄表在卷可稽，而被告於犯後尚知
    坦承全部犯行，業如前述，足認被告確具悔悟之心，信其經
    此偵、審程序及科刑教訓後，應知所警惕而無再犯之虞，本
    院因認前開所宣告之刑，以暫不執行為適當，爰依刑法第74
    條第1項第2款之規定，併予宣告緩刑2年，以啟自新。又按
    緩刑宣告，得斟酌情形，命犯罪行為人向公庫支付一定之金
    額，刑法第74條第2項第4款定有明文，本院考量被告所為確
    為法所不許，為促使其日後得以知曉尊重法治之觀念，本院
    認除前開緩刑宣告外，尚有賦予被告一定負擔之必要，審酌
    被告犯罪情節及生活狀況等情形，併諭知被告應於判決確定
    後6個月內，向公庫支付10萬元，且依刑法第74條第2項第8
    款之規定，命被告於判決確定後6個月內接受2場次之法治教
    育課程，以期符合本案緩刑目的，並依刑法第93條第1項第2
     款之規定，宣告其應於緩刑期間付保護管束。如被告未遵
    循本院諭知之緩刑期間負擔而情節重大者，檢察官得依刑事
    訴訟法第476條及刑法第75條之1第1項第4款之規定，聲請撤
    銷本件緩刑之宣告，併予敘明。
五、沒收部分：
(一)按供犯罪所用、犯罪預備之物或犯罪所生之物，屬於犯罪行
    為人者，得沒收之，刑法第38條第2項前段定有明文。經查
    扣案之VIVO行動電話1具（含透明手機套1個，IMEI：000000
    000000000）係被告所有，供其與詐欺集團成員聯繫從事詐
    欺犯罪所用之物，業據被告供承在卷（見偵卷第13頁），爰
    依刑法第38條第2項前段之規定宣告沒收。　　
(二)次按共同犯罪行為人之組織分工及不法所得，未必相同，彼
    此間犯罪所得之分配懸殊，其分配較少甚或未受分配之人，
    如仍應就全部犯罪所得負連帶沒收之責，超過其個人所得之
    剝奪，無異代替其他犯罪參與者承擔刑罰，顯失公平，因共
    犯連帶沒收與罪刑相當原則相齟齬，故共同犯罪，所得之物
    之沒收，應就各人分得之數為之，亦即沒收或追徵應就各人
    所實際分得者為之（最高法院104年第13次及第14次刑庭會
    議決議(一)意旨參照）。查被告確自「葬心」處獲得1,000
    元之報酬，此為被告於警詢、偵查中及原審準備程序時均供
    述一致在卷（見偵卷第14、171頁，本院審易卷第58頁），
    即為其本案犯罪所得，應依刑法第38條之1第1項前段、第3
    項之規定宣告沒收，並於全部或一部不能沒收或不宜執行沒
    收時，追徵其價額。
(三)至本案告訴人2人所寄出之帳戶金融卡等物，雖據扣案，非
    被告或集團成員所有之物，均不予宣告沒收。
據上論斷，應依刑事訴訟法第455條之1第1項、第3項、第364條
、第369條第1項前段、第299條第1項前段、第300條，判決如主
文。
本案經檢察官鄭東峯提起公訴，檢察官蔡名堯上訴、檢察官楊舒
雯到庭執行職務。
中    華    民    國    111   年    4     月    26    日
            刑事第二十一庭  審判長法  官  程克琳
 　　　　　                       法  官  歐陽儀
                                  法  官  王筱寧
上正本證明與原本無異。
不得上訴。
                                  書記官  林思辰
中　　華　　民　　國　　111 　年　　4 　　月　　26　　日
附錄本案論罪科刑法條全文：
刑法第339條
意圖為自己或第三人不法之所有，以詐術使人將本人或第三人之
物交付者，處5年以下有期徒刑、拘役或科或併科50萬元以下罰
金。
以前項方法得財產上不法之利益或使第三人得之者，亦同。
前二項之未遂犯罰之。